---
title: "Einheit"
subtitle: "⚔<br/>with xaringan"
author: "Dr. Stephan Goerigk"
institute: "RStudio, PBC"
date: "2016/12/12 (updated: `r Sys.Date()`)"
output:
  xaringan::moon_reader:
    css: [xaringan-themer.css, "hygge"]
    lib_dir: libs
    nature:
      slideNumberFormat: "%current%"
      highlightStyle: github
      highlightLines: true
      countIncrementalSlides: false
      ratio: '16:9'
    seal: false
---

```{r setup, include=FALSE}
options(htmltools.dir.version = FALSE)

setwd("/Users/stephangoerigk/Desktop/Universität/CFH/Lehre/Bachelor/Einführung in die Forschungsmethoden der Psychologie und Psychotherapie/EFPP_Folien/")

library(tidyverse)
library(kableExtra)
library(ggplot2)
library(plotly)
library(htmlwidgets)
library(MASS)
library(ggpubr)
library(xaringanthemer)
library(xaringanExtra)

style_duo_accent(
  primary_color = "#621C37",
  secondary_color = "#EE0071",
  background_image = "blank.png"
)

xaringanExtra::use_xaringan_extra(c("tile_view"))

use_scribble(
  pen_color = "#EE0071",
  pen_size = 4
  )

knitr::opts_chunk$set(
  fig.retina = TRUE,
  warning = FALSE,
  message = FALSE
)

# library(RefManageR)
# BibOptions(
# check.entries = FALSE, 
# bib.style = "authoryear", 
# cite.style = "authoryear", 
# style = "markdown",
# hyperlink = FALSE, 
# dashed = FALSE)
# myBib = ReadBib("/Users/stephangoerigk/Desktop/Universität/CFH/Lehre/Bachelor/Einführung in die Forschungsmethoden der Psychologie und Psychotherapie/EFPP_Folien/myBib.bib")
```

name: Title slide
class: middle, left
<br><br><br><br><br><br><br>
# Einführung in die Forschungsmethoden der Psychologie und Psychotherapie

### Einheit 4: Messen in der Psychologie - manifest
##### 02.11.2022 | Dr. phil. Stephan Goerigk

---
class: top, left
### Erhebungsmethoden der psychologischen Forschung

####  Unterteilung von Erhebungsmethoden

* Verfahren des Beobachtens, Zählens und Messens

* Verfahren des Selbstberichts 

* Psychologische Tests 

* Biopsychologische bzw. neurowissenschaftliche Messungen 

$\rightarrow$ Verfahren sind nicht völlig distinkt, sondern weisen Überschneidungen auf

---
class: top, left
### Erhebungsmethoden der psychologischen Forschung

####  Auswahl und Einsatz von Erhebungsmethoden

##### Übergeordnete Perspektive

* **Ziel:** wissenschaftliche Fragestellungen in der Psychologie in Breite und Tiefe beantworten

* **Lösung:** Prinzipiell anstreben, Fragestellungen mit mehreren Datenerhebungsverfahren bzw. basierend auf unterschiedlichen Datenquellen zu untersuchen

##### Perspektive der Einzelstudie

* häufig nicht möglich oder sinnvoll (ökonomischen oder versuchsplanerische Gründe), innerhalb einer einzigen Studie verschiedene Methoden einzusetzen

* konkrete einzelne Untersuchung $\rightarrow$ gezielte Auswahl weniger Methoden

---
class: top, left
### Erhebungsmethoden der psychologischen Forschung

####  Qualitätskriterien von Erhebungsmethoden

Zur Auswahl und Bewertung psychologischer Erhebungsmethoden müssen Kriterien berücksichtigt werden:

.pull-left[
**Hauptgütekriterien: **

* Objektivität

* Reliabilität

* Validität
]

.pull-right[
**Nebengütekriterien: **

* Skalierung

* Normierung

* Ökonomie

* Nützlichkeit

* Zumutbarkeit

* Unverfälschbarkeit 

* Fairness
]

---
class: top, left
### Erhebungsmethoden der psychologischen Forschung

####  Qualitätskriterien von Erhebungsmethoden

##### Objektivität

**Definition:**
Eine Erhebungsmethode ist objektiv, wenn sie das Merkmal unabhängig von Testleiter:in, Testauswerter:in und von Ergebnisinterpretation misst.

3 Bereiche lassen sich unterscheiden:

1. Durchführungsobjektivität (Testleiterunabhängigkeit) 

2. Auswertungsobjektivität (Verrechnungssicherheit)

3. Interpretationsobjektivität (Interpretationseindeutigkeit)

---
class: top, left
### Erhebungsmethoden der psychologischen Forschung

####  Qualitätskriterien von Erhebungsmethoden

##### Objektivität

**Durchführungsobjektivität:**

Definition: 

Testergebnis soll nicht davon abhängen, welche Testleiter:in Test durchführt 

$\rightarrow$ Erhebung sollte unter möglichst standardisierten Bedingungen stattfinden

Standardisierung wird optimiert durch:

* Instruktionen der Testleiter schriftlich festgehalten
* soziale Interaktion zwischen Versuchsleiter und Testperson gering halten 
* für möglichst ähnliche Untersuchungssituation sorgen

---
class: top, left
### Erhebungsmethoden der psychologischen Forschung

####  Qualitätskriterien von Erhebungsmethoden

##### Objektivität

**Auswertungsobjektivität:**

Definition: 

Beim Vorliegen der Antworten/Beobachtungen einer Person soll jede Auswerter:in zum selben Ergebnis kommen

Kann durch statistische Kennzahlen zur Beurteilerübereinstimmung erfasst werden: 
* Cohens Kappa
* Fleiss Kappa
* Konkordanzkoeffizienten nach Kendall

Auswertungsobjektivität wird optimiert durch:

* Vermeiden freier Antwortformate
* klare Auswertungsregeln

---
class: top, left
### Erhebungsmethoden der psychologischen Forschung

####  Qualitätskriterien von Erhebungsmethoden

##### Objektivität

**Interpretationsobjektivität:**

Definition: 

Unterschiedliche Erheber:innen sollen beim Vorliegen der Ergebnisse zum selben Schluss kommen.

Interpretationsobjektivität kann erhöht werden durch:

* klare Regeln für die Interpretation
* Vorhandensein von Normen/Normwerten
* Verwendung von Prozenträngen

---
class: top, left
### Erhebungsmethoden der psychologischen Forschung

####  Qualitätskriterien von Erhebungsmethoden

##### Reliatbilität

**Definition:**

* Eine Erhebungsmethode ist (vollständig) reliabel, wenn sie das Merkmal ohne Messfehler misst.

* Reliabilität gibt Grad der Genauigkeit an, mit der eine Erhebungsmethode misst

Es lassen sich 3-4 Arten der Reliabilität unterscheiden: 

* **Retest-Reliabilität** $\rightarrow$ Erhebungsmethode kommt bei Wiederholung zum selben Ergebnis

* **Paralleltest-Reliabilität** $\rightarrow$ Erhebungsmethode kommt unter vergleichbaren Bedingungen zum selben Ergebnis

* **Innere Konsistenz** $\rightarrow$ Einzelteile der Erhebungsmethode kommen zu ähnlichen Ergebnissen wie andere Erhebungsmethode

* (**Testhalbierungs- (Split Half-)Reliabilität**) $\rightarrow$ analog zur innreren Konsistenz (nur Trennung in 2 Teile)

---
class: top, left
### Erhebungsmethoden der psychologischen Forschung

####  Qualitätskriterien von Erhebungsmethoden

##### Validität

**Definition:**

Eine Erhebungsmethode ist valide, wenn sie das Merkmal, das sie messen soll, auch wirklich misst.

3 Validitäten lassen sich unterscheiden:
* **Inhaltsvalidität**
  * Erhebungsmethode entspricht allen relevanten Bestandteilen des erhobenen Konstrukts (z.B. Depressionsfragebogen sollte alle relevanten Depressionssymptome und keine nicht für Depression relevanten Symptome enthalten)
* **Konstruktvalidität**
  * Erhebungsmethode erzeugt Daten, die von einer empirisch bewährten oder überzeugenden Theorie vorhergesagt werden (z.B. Testergebnis Diagnoseinstrument Autismus bildet erwartete Erblichkeit ab)
* **Kriteriumsvalidität**
  * Erhebungsmethode erzeugt Daten, die mit Kriterien des Merkmals korrelieren (z.B. Intelligenztest und Schulnoten)

---
class: top, left
### Erhebungsmethoden der psychologischen Forschung

####  Reaktivität

* Von Beginn an ist die Reaktivität der Erhebungsmethoden zu beachten.

* Definition: Veränderung/Verzerrung der erhobener Daten aufgrund der Kenntnis der untersuchten Person darüber, dass sie Gegenstand einer Untersuchung ist

$\rightarrow$ Datenerhebungen in Psychologie verändern oft bereits den Gegenstand

**Beispiel: Hawthorne-Effekt**

* klassische Studie in den Hawthorne-Werken der Western Electric Company (Roethlisberger und Dickson, 1939)

* bloße wissenschaftliche Untersuchung der Arbeiter:innen führte zu Steigerung der Produktivität 

* Produktivitätssteigerung war **unabhängig** von den durch die Forscher implementierten Veränderungen der Arbeitsbedingungen

* **Bewertungserwartung** der untersuchten Personen aka. **Aufforderungscharakteristika** der Untersuchung


---
class: top, left
### Erhebungsmethoden der psychologischen Forschung

####  Maßnahmen zur Reduktion von Reaktivität

```{r echo = F}

df = data.frame(Maßnahme = c("Versuchspersonen in Unkenntnis darüber lassen, dass sie untersucht werden",
                             "Versuchspersonen Anonymität zusichern",
                             "Coverstory über den Untersuchungszweck entwickeln",
                             "Maße einsetzen, die von Versuchspersonen nicht kontrolliert oder beeinflusst werden können (nicht-reaktive Messverfahren)",
                             "Indirekte/implizite Messverfahren einsetzen"),
                Bewertung = c("Nur in Feld-, Archiv- oder Internetstudien praktikabel, nicht in Laborstudien; kann ethisch problematisch sein",
                             "Besonders wichtig bei der Erhebung von persönlichen/sensiblen Daten; reduziert sozial-erwünschtes Antworten",
                             "Wichtig in hypothesenprüfenden Studien, in denen die Versuchspersonen erforschtes Verhalten kontrollieren können; Täuschung ethisch zu reflektieren",
                             "Angenommen für biopsychologische Maße, die kaum kontrollierbare physiologische Vorgänge erfassen (z.B. Messung von Hormonspiegeln oder  Verfahren zur Messung der Gehirnaktivität",
                             "Versuchspersonen können aus gemessenen Verhaltensweisen (oft Reaktionszeiten) nur schwer auf das untersuchte Konstrukt schließen"))

df %>%
  kbl() %>%
  kable_styling(font_size = 18) %>%
  kable_classic(full_width = T)
```

---
class: top, left
### Erhebungsmethoden der psychologischen Forschung

#### (Verhaltens-)beobachtung

* Jede Datenerhebung beinhaltet den Vorgang der visuellen Wahrnehmung, also Beobachtung (visuelle  Wahrnehmung $\neq$ wissenschaftliche Beobachtung)

**Definition wissenschaftliche Beobachtung:** Systematische und regelgeleitete Registrierung des Auftretens bzw. der Ausprägung von ausgewählten, psychologisch relevanten Merkmalen oder Ereignissen

Herausforderungen für Beobachtungen:
* **Selektivität**
  * Informationen müssen aus komplexem, sich ständig veränderndem Strom von ständig eintreffenden visuellen Daten auswählen 
* **Konstruktivität**
  * Selektierte Informationen zu bedeutungsvollen, stabilen Einheiten zusammenfügen
  * Konstruktion abhängig von  Einstellungen, Erwartungen und Vorerfahrungen der Beobachter:in

**Lösung:** $\rightarrow$ Wissenschaftliche Beobachtung nach a priori festgelegtem Beobachtungsplan

---
class: top, left
### Erhebungsmethoden der psychologischen Forschung

#### (Verhaltens-)beobachtung

##### Wissenschaftliche Beobachtung nach a priori festgelegtem Beobachtungsplan:

1. Was soll beobachtet werden?  (Kategorien für das/die interessierende/n Ereignis/se oder Merkmal/e)

2. Wer beobachtet?  (teilnehmend vs. nicht-teilnehmend)

3. Wo wird beobachtet?  (Feld vs. Labor)

4. Wie wird beobachtet? (Grad der Strukturierung)

5. Wann wird beobachtet?  (Zeitpunkte, Zeiträume, Situationen, gleichzeitige vs. zeitversetzte Registrierung)

6. Auf welche Weise wird das Beobachtete registriert, protokolliert, interpretiert?

---
class: top, left
### Erhebungsmethoden der psychologischen Forschung

#### (Verhaltens-)beobachtung

##### Annahmen der (Verhaltens-)beobachtung:

1. Typisches Verhalten einer Person wird durch Eigenschaften der Person bewirkt. 

2. Eine höhere Ausprägung einer bestimmten Eigenschaft macht das Auftreten des von ihr bewirkten Verhaltens wahrscheinlicher.

3. Es gibt Interindividuelle Unterschiede im Verhalten.

4. Beobachtungsraum = „Bildausschnitt“ (Verhaltensstichprobe)

5.  Interindividuelle Unterschiede sind über die Zeit hinweg stabil.

6.  Interindividuelle Unterschiede sind über verschiedene Situationen hinweg konsistent.

$\rightarrow$ Gewohnheiten sind auf die Wirkung von einer oder mehreren Eigenschaften zurückzuführen

---
class: top, left
### Erhebungsmethoden der psychologischen Forschung

#### (Verhaltens-)beobachtung

##### Annahmen der (Verhaltens-)beobachtung:

**Was wird beobachtet? -  Definition von Beobachtungseinheiten:**

* Abgrenzung des Beobachtungsobjekts: z.B. einzelne Personen vs. Famile vs. Paare...

* Abgrenzung der Variablen / Verhaltensmerkmale: umfassendes Bild vs. einzelnes Merkmal

* Abgrenzung der Dauer der Beobachtung: kurz/einmalig vs. lang/wiederholt

* Definition von Anfang, Ende und Inhalt einer Beobachtungseinheit:
  – Wann beginnt / endet ein Verhalten, das einen Hinweis auf das Verhaltensmerkmal gibt?
  – Welches Verhalten gibt Hinweis auf Verhaltensmerkmal?

---
class: top, left
### Erhebungsmethoden der psychologischen Forschung

#### (Verhaltens-)beobachtung

##### Annahmen der (Verhaltens-)beobachtung:

**Was wird beobachtet? -  Kriterien für gute Beobachtungseinheiten:**

* Jede Beobachter:in kann Beobachtungseinheit **zuverlässig identifizieren**.

* Das beschriebene Verhalten **kommt** in der Beobachtungssituation **vor**.

* Zu beobachtendes Merkmal wird von Beobachtungseinheiten in **allen Facetten** erfasst.

* Liste der Verhaltensweisen kann von Beobachter:innen während der Beobachtung **überblickt** werden.

* **Grenzwerte** für Beobachter:innen: max. 3 Eigenschaften oder max. 10  Einzelverhaltensweisen pro Beobachtung (abhängig von Erfahrung der Beobachter:in)

* Beobachtungseinheiten können klar voneinander **abgegrenzt** werden („unterbricht andere“ vs. „redet dazwischen“)

**Tipp:** Beobachtungsplan in einem „Probedurchgang“ testen

---
class: top, left
### Erhebungsmethoden der psychologischen Forschung

#### (Verhaltens-)beobachtung

##### Formen und Rahmenbedingungen für Beobachtungen

**Wer beobachtet? -  Teilnehmende vs. nicht-teilnehmende Beobachtung:**

Aktiv-teilnehmende Beobachtung vs. passiv-teilnehmende Beobachtung
+ keine Geräte für Beobachtung notwendig
+ bei aktiv-teilnehmender Beobachtung: „natürliche” Situation möglich

Nicht-teilnehmende Beobachtung: 
+ Beobachter sind in der Situation nicht anwesend bzw. werden von Beobachtetem nicht gesehen
+ Situation wird nicht verändert

---
class: top, left
### Erhebungsmethoden der psychologischen Forschung

#### (Verhaltens-)beobachtung

##### Formen und Rahmenbedingungen für Beobachtungen

**Wo wird beobachtet? - Feld- vs. Laborbeobachtung:**

Bei Beobachtung im Feld wird in der „natürlichen” Situation beobachtet
+ Situation ist „echt”
+ höhere ökologische Validität

Bei Beobachtung im Labor wird in einer „künstlich erzeugten” Situation beobachtet. Rahmenbedingungen und Aufgaben sind genau geplant
+ Kontrolle von Störfaktoren
+ gezielte Planung der Bedingungen

---
class: top, left
### Erhebungsmethoden der psychologischen Forschung

#### (Verhaltens-)beobachtung

##### Formen und Rahmenbedingungen für Beobachtungen

**Wann wird beobachtet? - Direkte (gleichzeitige) vs. indirekte (zeitversetzte) Beobachtung:**

Direkte Beobachtung: Verhalten wird direkt zum Zeitpunkt des Auftretens beobachtet (setzt verhaltensnahe Beobachtung voraus)
+ keine Verzerrung durch Erinnerungseffekte 
+ wenig Interpretationsspielraum

indirekte Beobachtung:zeitversetzte „Beobachtung”
+ Datenaggregation vor Beurteilung 
+ längere Verhaltensausschnitte

---
class: top, left
### Erhebungsmethoden der psychologischen Forschung

#### (Verhaltens-)beobachtung

##### Formen und Rahmenbedingungen für Beobachtungen

**Wie wird beobachtet? - Strukturierte vs. unstrukturierte Beobachtung:**

Strukturierte Beobachtung wird anhand eines vorher festgelegten Beobachtungsplans durchgeführt
+ höhere Objektivität und Reliabilität
+ Quantifizierung des beobachteten Verhaltens möglich

Unstrukturierte Beobachtung findet ohne genauen Beobachtungsplan statt
+ exploratives Vorgehen wenn zu wenig Informationen zur Erstellung eines Beobachtungsplans vorliegen

---
class: top, left
### Erhebungsmethoden der psychologischen Forschung

#### (Verhaltens-)beobachtung

##### Formen und Rahmenbedingungen für Beobachtungen

**Wie wird Beobachtung registriert? - Vermittelte vs. unvermittelte Beobachtung:**

Vermittelte Beobachtung: Verhalten wird aufgezeichnet und später ausgewertet
+ Fehlerminimierung durch wiederholtes Abspielen

Unvermittelte Beobachtung: eine Person beobachtet direkt oder indirekt
+ unaufwändiger weil keine Geräte notwendig 
+ in allen Situationen möglich

---
class: top, left
### Erhebungsmethoden der psychologischen Forschung

#### (Verhaltens-)beobachtung

##### Formen und Rahmenbedingungen für Beobachtungen

**Wie wird Beobachtung registriert? - Verhaltensnahe Beobachtung vs. Verhaltensbeurteilung:**

Verhaltensnahe Beobachtung: Verhaltensmerkmale oder Situationsmerkmale werden hinsichtlich Intensität, Häufigkeit oder Dauer registriert
+ Keine Interpretationsfehler
+ Können später von mehreren Ratern beurteilt werden (Objektivität)

Verhaltensbeurteilung: Beobachtungsziel wird direkt eingeschätzt
+ ökonomischer
- höherer Grad an subjektiver Interpretierbarkeit

---
class: top, left
### Erhebungsmethoden der psychologischen Forschung

#### (Verhaltens-)beobachtung

##### Formen und Rahmenbedingungen für Beobachtungen

**Wie wird Beobachtung registriert? - Time vs. Event Sampling**

**Event Sampling:**

Registrierung von Häufigkeit und/oder Dauer des Verhaltens- oder Situationsmerkmals über den gesamten Beobachtungszeitraum hinweg
* es können auch seltene Ereignisse erfasst werden
* erlaubt Überprüfung von Hypothesen zum Zusammenhang aufeinander folgender Ereignissen(Kontingenz)

**Time Sampling** (Spezialfall des event sampling):

* Unterteilung des Beobachtungszeitraums in gleich lange Zeitintervalle
* Registrierung ob Verhaltensmerkmal im Zeitintervall gezeigt wird
* Möglichkeit, Pausen einzubauen (z.B. nur in jedem 2. Zeitintervall beobachten)
* Beobachterrotation möglich (z.B. Beobachter 1 im 1. Zeitintervall,  Beobachter 2 im 2. Zeitintervall)
* oft akustischer oder vibrierender Signalgeber notwendig

---
class: top, left
### Erhebungsmethoden der psychologischen Forschung

#### (Verhaltens-)beobachtung

##### Formen und Rahmenbedingungen für Beobachtungen

**Wie wird Beobachtung registriert? - Konstruktion von Ratingskalen**

* unipolare vs. bipolare Skala
* Anzahl der Abstufungen: abhängig von Differenzierungsfähigkeit der Beobachter und Variation des Merkmals
* Je mehr Merkmale zu beurteilen sind, desto geringer sollte die Anzahl an Stufen sein
* Markierung und verbale Verankerung der Skalen: um Abstufungen der Skalen deutlich zu machen, werden diese numerisch/grafisch markiert oder verbal verankert.

.pull-left[

**unipolar:** 

|-------------| feindseelig

**bipolar:**  

freundlich |-------------| feindseelig

]

.pull-right[
**numerisch verankert:** 

 0 - 1 - 2 - 3

**verbal verankert:**  
 
 sehr niedrig - eher niedrig - eher hoch - sehr hoch
]
---
class: top, left
### Erhebungsmethoden der psychologischen Forschung

#### (Verhaltens-)beobachtung

##### Beobachtungsfehler und -verzerrungen (Beispiele)

```{r echo = F}

df = data.frame(Beobachtungsfehler = c("Beobachterdrift",
                                       "Erinnerungseffekte",
                                       "Haloeffekt",
                                       "Logischer Fehler",
                                       "Primacy Effekt",
                                       "Recency Effekt",
                                       "Mildeeffekt",
                                       "Strengeeffekt",
                                       "Zentrale Tendenz",
                                       "Tendenz zu Extremurteilen",
                                       "Kontrasteffekt"),
                Beschreibung = c("Im Verlauf zunehmend weniger/mehr Auftreten registrieren sich am Verhalten nichts verändert hat (oft wegen Ermüdung, mangelnder Übung)",
                                 "Verzerrungen wenn nicht unmittelbar protokolliert wird",
                                 "Eine Eigenschaft einer Person wird durch eine andere Eigenschaft „überstrahlt“",
                                 "Von einem Hinweisreiz wird auf eine Eigenschaft geschlossen (obwohl kein Zusammenhang besteht)",
                                 "Überbetonung der esten Information",
                                 "Überbetonung der letzten Information",
                                 "Verzerrung zum Positiven",
                                 "Verzerrung zum Negativen",
                                 "Bevorzugung der Skalenmitte (häufig wegen Unsicherheit beim Beurteilen)",
                                 "Bevorzugung der Skalenpole",
                                 "Einschätzung einer Person hängt von jener der zuvor eingeschätzten Person ab"))

df %>%
  kbl() %>%
  kable_styling(font_size = 17) %>%
  kable_classic(full_width = T)
```

---
class: top, left
### Erhebungsmethoden der psychologischen Forschung

#### (Verhaltens-)beobachtung

##### Verringern von Beobachtungsfehlern und -verzerrungen 

```{r echo = F}

df = data.frame(Beobachtungsfehler = c("Grenzwerte",
                                       "Verhaltensnahe Beobachtung",
                                       "konkreter/eindeutiger Beobachtungsplan",
                                       "Beobachterschulung",
                                       "Beobachterrotation"
                               ),
                Beschreibung = c("Limit an zu beobachtenden Verhaltensmerkmalen und Beobachtungsdauer für BeobachterInnen",
                                 "Beobachtbare Einheiten, Vermeidung von Interpretation",
                                 "Missverständniss vermeiden, klare Kategorien",
                                 "Vertrautmachen mit Protokollbogen, Definieren der Verhaltensmerkmale, Probedurchgänge",
                                 "verschiedene Beobachter:innen eingesetzen; Versuchsperson in verschiedenen Situationen durch unterschiedliche Beobachter:innen beobachten"
                                ))

df %>%
  kbl() %>%
  kable_styling(font_size = 18) %>%
  kable_classic(full_width = T)
```

* auch bei Berücksichtigung sind Beobachtungsfehler nicht auszuschließen.
* bei jeder Verhaltensbeobachtung Beobachterübereinstimmung empirisch prüfen! 

$\rightarrow$ auch Beobachterübereinstimmung garantiert noch nicht dass keine Beobachtungsfehler aufgetreten sind

---
class: top, left
### Erhebungsmethoden der psychologischen Forschung

#### (Verhaltens-)beobachtung

##### Beispiel: Aggressives Verhalten von Kindergartenkindern

Kategoriessystem:

1. schlägt, tritt
2. schlägt zurück
3. wirft mit Gegenstand
4. wirft mit Gegenstand zurück
5. droht, beschimpft
6. droht, schimpft zurück
7. zerstört beim Partner
8. zerstört Eigenes
9. zerstört beim Partner als Reaktion
10. zerstört Eigenes als Reaktion

* Jedes Kategoriensystem besteht aus mindestens zwei Kategorien
* Die optimale Zahl von Kategorien liegt zwischen 3 und 10 Kategorien.

---
class: top, left
### Erhebungsmethoden der psychologischen Forschung

#### (Verhaltens-)beobachtung

##### Beispiel: Aggressives Verhalten von Kindergartenkindern (Time Sampling und Rating Skala)

```{r echo = F}
df = data.frame(Vehalten = c("1. schlägt, tritt",
"2. schlägt zurück",
"3. wirft mit Gegenstand",
"4. wirft mit Gegenstand zurück",
"5. droht, beschimpft",
"6. droht, schimpft zurück",
"7. zerstört beim Partner",
"8. zerstört Eigenes",
"9. zerstört beim Partner als Reaktion",
"10. zerstört Eigenes als Reaktion")
)
sol = c("--", "-", "0", "+", "++")

df[["Min. 1-5"]] = sample(sol, 10, replace = T)
df[["Min. 6-10"]] = sample(sol, 10, replace = T)
df[["Min. 11-15"]] = sample(sol, 10, replace = T)
df[["Min. 16-20"]] = sample(sol, 10, replace = T)

df %>%
  kbl() %>%
  kable_styling(font_size = 18) %>%
  kable_classic(full_width = T)
```

---
class: top, left
### Erhebungsmethoden der psychologischen Forschung

#### (Verhaltens-)beobachtung

##### Maße für die Beobachterübereinstimmung

* Um Beobachterübereinstimmung und Reliabilität einer Verhaltensbeobachtung zu bestimmen gibt es eine Vielzahl von Maßen

* Wahl des angemessenen Übereinstimmungs- bzw. Zuverlässigkeitsmaßes abhängig vom Skalenniveau der Daten

* Nachfolgend werden nur die wichtigsten kurz vorgestellt:

  * prozentualen Übereinstimmung
  * Cohen‘s Kappa (mindestens nominal)
  * Kendalls Konkordanzkoeffizient (mindestens ordinal)
  * Intra-Class-Korrelation (ICC) (metrisch)

---
class: top, left
### Erhebungsmethoden der psychologischen Forschung

#### (Verhaltens-)beobachtung

##### Maße für die Beobachterübereinstimmung

Beispiel: nominales Urteil (ja/nein)

```{r echo = F}
df = data.frame(Vehalten = c("1. schlägt, tritt",
"2. schlägt zurück",
"3. wirft mit Gegenstand",
"4. wirft mit Gegenstand zurück",
"5. droht, beschimpft",
"6. droht, schimpft zurück",
"7. zerstört beim Partner",
"8. zerstört Eigenes",
"9. zerstört beim Partner als Reaktion",
"10. zerstört Eigenes als Reaktion"))

df$Rater1 = c("Ja", "Ja", "Nein", "Ja", "Ja", "Ja", "Nein", "Ja", "Nein", "Nein")
df$Rater2 = c("Nein", "Ja", "Nein", "Ja", "Ja", "Ja", "Ja", "Ja", "Nein", "Nein")

df %>%
  kbl() %>%
  kable_styling(font_size = 18) %>%
  kable_classic(full_width = T)
```

---
class: top, left
### Erhebungsmethoden der psychologischen Forschung

#### (Verhaltens-)beobachtung

##### Maße für die Beobachterübereinstimmung

Beispiel: metrisches Urteil (Skala 1-6)

```{r echo = F}
df = data.frame(Vehalten = c("1. schlägt, tritt",
"2. schlägt zurück",
"3. wirft mit Gegenstand",
"4. wirft mit Gegenstand zurück",
"5. droht, beschimpft",
"6. droht, schimpft zurück",
"7. zerstört beim Partner",
"8. zerstört Eigenes",
"9. zerstört beim Partner als Reaktion",
"10. zerstört Eigenes als Reaktion"))

df$Rater1 = c(3, 3, 5, 1, 4, 1, 6, 5, 2, 1)
df$Rater2 = c(4, 2, 5, 2, 5, 1, 6, 3, 2, 1)

df %>%
  kbl() %>%
  kable_styling(font_size = 18) %>%
  kable_classic(full_width = T)
```

---
class: top, left
### Erhebungsmethoden der psychologischen Forschung

#### (Verhaltens-)beobachtung

##### Maße für die Beobachterübereinstimmung

**Prozentuale Übereinstimmung**

* Anzahl der von allen Ratern gleich beurteilten Personen/Anzahl der insgesamt beurteilten Personen x 100

* Problem: hohe a-priori Ratewahrscheinlichkeit

---
class: top, left
### Erhebungsmethoden der psychologischen Forschung

#### (Verhaltens-)beobachtung

##### Maße für die Beobachterübereinstimmung

**Prozentuale Übereinstimmung**

.pull-left[
```{r echo = F}
df = data.frame(Vehalten = c("1. schlägt, tritt",
"2. schlägt zurück",
"3. wirft mit Gegenstand",
"4. wirft mit Gegenstand zurück",
"5. droht, beschimpft",
"6. droht, schimpft zurück",
"7. zerstört beim Partner",
"8. zerstört Eigenes",
"9. zerstört beim Partner als Reaktion",
"10. zerstört Eigenes als Reaktion"))

df$Rater1 = c("Ja", "Ja", "Nein", "Ja", "Ja", "Ja", "Nein", "Ja", "Nein", "Nein")
df$Rater2 = c("Nein", "Ja", "Nein", "Ja", "Ja", "Ja", "Ja", "Ja", "Nein", "Nein")

df %>%
  kbl() %>%
  kable_styling(font_size = 18) %>%
  kable_classic(full_width = T)
```
]
.pull-right[
* Anzahl Kategorien: 10

* Gleich beantwortete Kategorien: 8

* Prozentuale Übereinstimmung = 8 / 10 x 100 = 80%
]

---
class: top, left
### Erhebungsmethoden der psychologischen Forschung

#### (Verhaltens-)beobachtung

##### Maße für die Beobachterübereinstimmung

**zufallskorrigiertes Maß: Cohen‘s Kappa**

* Maß für die Beobachterübereinstimmung bei kategorialen Daten
* liegt zwischen -1 und +1 (prüfen auf Signifikanz für ƙ möglich)
* es lässt sich kein allgemeiner Wert bestimmen, ab welchem ƙ als hohe Übereinstimmung zu klassifizieren ist
* abhängig von untersuchtem Gegenstand, von Anzahl der Kategorien etc.

Für die Praxis (Landis & Koch, 1977; jedoch kritisch zu hinterfragen): 
* ƙ < 0 schlechte Übereinstimmung
* 0 < ƙ < .20 etwas Übereinstimmung
* 0.21–0.40 ausreichende Übereinstimmung
* 0.41–0.60 mittelmäßige Übereinstimmung
* 0.61–0.80  beachtliche Übereinstimmung
* 0.81–1.00 (fast) vollkommene Übereinstimmung

---
class: top, left
### Erhebungsmethoden der psychologischen Forschung

#### (Verhaltens-)beobachtung

.pull-left[

##### Maße für die Beobachterübereinstimmung

**Beispiel: Cohen‘s Kappa**

```{r echo = F}
df = data.frame(Vehalten = c("1. schlägt, tritt",
"2. schlägt zurück",
"3. wirft mit Gegenstand",
"4. wirft mit Gegenstand zurück",
"5. droht, beschimpft",
"6. droht, schimpft zurück",
"7. zerstört beim Partner",
"8. zerstört Eigenes",
"9. zerstört beim Partner als Reaktion",
"10. zerstört Eigenes als Reaktion"))

df$Rater1 = c("Ja", "Ja", "Nein", "Ja", "Ja", "Ja", "Nein", "Ja", "Nein", "Nein")
df$Rater2 = c("Nein", "Ja", "Nein", "Ja", "Ja", "Ja", "Ja", "Ja", "Nein", "Nein")

df %>%
  kbl() %>%
  kable_styling(font_size = 16) %>%
  kable_classic(full_width = T)
```
]
.pull-right[

$$\kappa = \frac{P_{0} - P_{e}}{1 - P_{e}}$$
$P_{0}$: relativer Anteil übereinstimmender Urteile
$P_{e}$: relativer Anteil Zufallsübereinstimmungen

* $P_{0}$: = 8 / 10 x 100 = 80%
* Rater 1: 8/10 Personen mit Ja bewertet = 80%
* Rater 2: 8/10 Personen mit Ja bewertet  =  80%
* Rater 1: 2/10 Personen mit Nein bewertet  =  20%
* Rater 2: 2/10 Personen mit Nein bewertet  =  20%

$P_{e} = \frac{8}{10} \cdot \frac{2}{10} + \frac{8}{10} \cdot \frac{2}{10} = 0.32$

$\kappa = \frac{0.8 - 0.32}{1 - 0.32} = 0.71$
]

---
class: top, left
### Erhebungsmethoden der psychologischen Forschung

#### (Verhaltens-)beobachtung

##### Übungsaufgabe:

* Überlegen Sie sich einen geeigeneten Beobachtungsplan für **Merkmale guter Dozent:innen**

1. Ableitung geeigneter Kagorien (max. 10)

2. teilnehmend vs. nicht-teilnehmend?

3. Feld vs. Labor?

4. Time vs. Event Sampling?

5. Ratingskala?

* Überlegen Sie sich inwiefern Sie die Hauptgütekritierien erfüllt sehen.

---
class: top, left
### Take-Aways
.content-box-gray[

* **Hauptgütekriterien** für psychologische Erhebungen sind Objektivität, Reliabilität und Validität

* **Objektivität:** Erhebung unabhängig von Testleiter:in, Testauswerter:in und Ergebnisinterpretation

* **Reliabilität:** Fehlerfreie und zuverlässige Erhebung des Merkmals

* **Validität:** Methode erhebt wirklich das interessierende Merkmal und nicht etwas anderes

* Wissenschaftliche Beobachtung erfolgt nach a priori festgelegtem **Beobachtungsplan**

* Häufig nutzt man zur Bewertung von Beobachtung die Konstruktion von **Ratingskalen**

* **Beobachtungsfehler und -verzerrungen** sollten möglichst bewusst vermieden werden

* Zur Eindeutigkeit von Beobachtungen können **Maße der Beobachterübereinstimmung** berechnet werden
]

[**Link zur Wissensüberprüfung**]()

